【裁判字號】    99,再微,3
【裁判日期】    990614
【裁判案由】    清償債務
【裁判全文】
臺灣士林地方法院民事判決               99年度再微字第3號
再審  原告  丙○○
再審  被告  臺灣新光商業銀行股份有限公司
法定代理人  乙○○
再審  被告  新光行銷股份有限公司
法定代理人  甲○○
上列當事人間清償債務事件，再審原告對於中華民國99年3 月3
日本院98年度小上字第83號確定判決提起再審之訴，本院判決如
下：
    主  文
再審之訴駁回。
再審訴訟費用新臺幣壹仟伍佰元由再審原告負擔。
    理  由
一、本件再審意旨略以：依民法第167 條規定，以法律行為授與
    代理權時，其授與應向代理人或向代理人對之為代理行為之
    第三人，以意思表示為之。再審被告臺灣新光商業銀行股份
    有限公司（下稱新光銀行）、新光行銷股份有限公司（下稱
    新光行銷）本於消費借貸、債權讓與法律關係請求再審原告
    清償借款、代償款，雖提出申請表為證，惟系爭申請表乃再
    審原告與訴外人巔峰電信股份有限公司（下稱巔峰公司）所
    簽訂，再審被告並非契約當事人，是再審原告縱有同意再審
    被告新光行銷代向再審被告新光銀行申請消費性商品貸款，
    再審被告新光行銷亦不因系爭申請表取得再審原告向再審被
    告新光銀行借款之授權，自難認再審被告新光銀行與再審原
    告間有成立消費借貸關係，故再審被告請求再審原告清償債
    務，實屬無理。縱認再審原告簽訂系爭申請表，係約定以0
    利率為分期條件，向再審被告新光銀行申請貸款，然再審原
    告與巔峰公司間之分期付款業務合作契約書第1 條、第3 條
    約定，已足徵巔峰公司與再審被告係透過彼此之合作依存關
    係共同獲取利益，於經濟上具有一體性，且再審被告就巔峰
    公司目前已停止營業乙情，亦不爭執，是依誠信原則，再審
    原告自得執與巔峰公司間之同時履行抗辯權對抗再審被告，
    拒絕給付後續之分期款。至系爭申請表約定事項第6 條關於
    再審原告同意不得以與巔峰公司間之法律關係存在與否或其
    他任何事由對抗再審被告之約定，則因與再審原告、巔峰公
    司間之電信服務契約互有履行及效力上之牽連關係，且為再
    審被告事先印製，擬與不特定多數消費者訂立同類契約之用
    ，復置消費者地位於更不利之立場，而顯失公平，自屬違反
    消費者保護法第12條之規定而無效。復按因契約互負債務者
    ，於他方當事人未為對待給付前，得拒絕自己之給付；但自
    己有先為給付之義務者，不在此限。他方當事人已為部分之
    給付時，依其情形，如拒絕自己之給付有違背誠實及信用方
    法者，不得拒絕自己之給付，民法第264 條定有明文。本件
    訴外人巔峰電信既未提供服務，其自得依前開同時履時抗辯
    ，拒絕給付再審被告。綜上所述，原確定判決實有「適用法
    規顯有錯誤」、「當事人發現未經斟酌之證物或得使用該證
    物，經斟酌可受較有利益之裁判」等情形，爰依法提起再審
    云云。
二、按提起再審之訴，應依民事訴訟法第501 條第1 項第4 款表
    明再審理由，及關於再審理由並遵守不變期間之證據，此為
    必須具備之程式。所謂表明再審理由，必須指明確定判決有
    如何合於法定再審事由之具體情事始為相當，倘僅泛言有何
    條款之再審事由，而無具體情事者，仍難謂已合法表明再審
    事由。既未合法表明再審事由，即為無再審之事由，性質上
    無庸命其補正（最高法院61年台再字第137 號判例參照）。
    再審原告雖於再審狀表明其「已以訴狀指摘原審判決有適用
    法規顯有錯誤者及發現未經斟酌之證物或得使用該證物者之
    處」，然遍查再審狀之內容，均未見再審原告有具體說明其
    所發現未經斟酌之證物為何，亦未提及有得使用之證物，自
    不得謂已合法表明再審理由，揆諸上開說明，此項再審主張
    ，並非合法，應予駁回。
三、次按再審之訴顯無再審理由者，法院得不經言詞辯論，逕以
    判決駁回，民事訴訟法第502 條第2 項定有明文。所謂顯無
    再審理由，係指針對再審原告所主張之再審原因，無須另經
    調查辯論，即可判定其不足以動搖原確定判決所為判斷結果
    而言。又民事訴訟法第496 條第1 項第1 款所謂適用法規顯
    有錯誤，係指確定判決所適用之法規，顯然不合法律或與現
    尚有效之解釋或最高法院現尚有效之判例顯然違反者而言，
    並應以確定判決所認定之事實為基礎，以判斷其適用法規是
    否顯有錯誤。而確定判決消極的不適用法規，依司法院大法
    官釋字第177 號解釋，以顯然影響裁判者，始得據為再審理
    由。另解釋意思表示原屬事實審法院之職權，原確定判決不
    過就事實審法院所確定之事實為法律上之判斷，事實審法院
    解釋意思表示，縱有不當，亦不生適用法規顯有錯誤問題，
    有最高法院64年臺再字第140 號判例可參。經查：
(一)、再審原告主張系爭申請表乃再審原告與巔峰公司所簽訂，再
    審被告並未蓋章，非契約當事人，依民法第167 條規定，再
    審被告新光行銷當不因系爭申請表取得再審原告向再審被告
    新光銀行借款之授權，自難認再審被告新光銀行與再審原告
    間有成立消費借貸關係云云。惟按非對話而為意思表示者，
    其意思表示，以通知達到相對人時，發生效力，民法第95條
    第1 項前段定有明文。查再審原告不爭執其真正之系爭申請
    書左上角、約定事項欄第1 項既分別載有「本表係向誠泰銀
    行（按即再審被告新光銀行）申請消費性借款」、「申請人
    同意委由誠泰行銷股份有限公司（按即再審被告新光行銷）
    代為向誠泰商業銀行（按即再審被告新光銀行）申請消費性
    商品貨款，用以支付向特約商（經銷商）購買消費性商品之
    分期付款總價款..」等文字，是前開申請書之文義，即有授
    予代理權予再審被告新光行銷之意思，此申請書經訴外人巔
    峰公司送達再審被告新光行銷時，依前開說明，再審原告授
    予代理權予再審被告新光行銷之意思表示，即達到再審被告
    新光行銷，而生授權代理權之效力，是原確定判決關於認定
    再審原告確有委由再審被告新光行銷代向再審被告新光銀行
    辦理消費貸款所為之法律適用，並未違反民法第167 條規定
    ，自無適用法規錯誤之可言。
(二)、再審原告另主張巔峰公司與再審被告係透過彼此之合作依存
    關係共同獲取利益，於經濟上具有一體性，依誠信原則，其
    自得執與巔峰公司間之對抗事由對抗再審被告，則再審被告
    ，事先印製擬與不特定多數申請分期付款之消費者訂立同類
    契約之用之契約條款，將辦理授信之消費者地位置於較未被
    分離之狀態更為不利之立場，自有違誠信原則，且對消費者
    顯失公平，係屬違反消費者保護法第12條之規定云云。按定
    型化契約並非僅為企業經營者單方面利益考量而採行之制度
    ，且其本質仍屬契約，故除於締約地位、資訊不對等而有違
    誠信原則、對消費者顯失公平之情況外，仍應回歸私法自治
    、契約自由原則，對契約之效力予以尊重，公權力不宜過度
    介入。再者，本件係再審原告向訴外人巔峰公司購買電信服
    務，並委由再審被告新光行銷向再審被告新光銀行申請消費
    貸款，直接支付予訴外人巔峰公司作為購買電信服務之對價
    ，是依前所述，購買電信服務之契約僅存在於再審原告與訴
    外人巔峰公司間，而消費借貸之法律關係則存在於再審原告
    與再審被告新光銀行間，依債權相對性之原則，僅契約之當
    事人，方受契約之拘束，是再審原告自不得以其與巔峰公司
    間之契約關係，對抗非契約當事人之再審被告新光銀行。故
    前開定型化契約條款，依債權相對性原則，約定「再審原告
    同意不得以與巔峰公司間之法律關係存在與否或其他任何事
    由對抗再審被告」，並無不當使消費者處於更不利之地位，
    而有違反誠信原則，顯失公平之情事。職是，原確定判決自
    無違反消費者保護法第12條之規定。又依前述債權相對性原
    則，再審原告自不得以其與訴外人巔峰電信間之事由，對抗
    再審被告，故再審原告不得以訴外人巔峰公司未提供電信服
    務，而主張民法264 條之同時履行抗辯，而拒絕對再審被告
    償還貸款。是原確定判決亦無法違反民法第264 條之規定。
(三)、綜上所述，原確定判決適用法律，並無違背法律，或與判例
    、解釋等顯然違背之情，應無適用法規錯誤之情事。
四、從而，再審原告主張原確定判決有民事訴訟法第496 條第1
    項第1 款、第13款規定之再審事由，提本件再審之訴，求予
    廢棄原確定判決，顯無理由，爰依民事訴訟法第502 條第2
    項之規定，不經言詞辯論，逕予判決駁回。
中    華    民    國    99    年    6     月    14    日
                  民事第二庭  審判長法  官  方彬彬
                                    法  官  絲鈺雲
                                    法  官  劉逸成
以上正本證明與原本無異。
本件判決不得上訴。
中    華    民    國    99    年    6     月    22    日
                                    書記官  李宜蓁

司法院資訊處製作；財團法人民間司法改革基金會備份。
